臺灣高等法院刑事判決　　　　　　100年度上更(一)字第272號
上　訴　人　臺灣士林地方法院檢察署檢察官
被　　　告　楊啟明
選任辯護人　王東山律師
　　　　　　林孝甄律師
　　　　　　陳筱屏律師
上列上訴人因被告殺人案件，不服臺灣士林地方法院97年度重訴
字第11號，中華民國98年4 月30日第一審判決（起訴案號：臺灣
士林地方法院檢察署96年度偵字第10500 號），提起上訴，判決
後，經最高法院第一次發回更審，本院判決如下：
    主  文
原判決撤銷。
楊啟明共同教唆傷害人之身體，處有期徒刑壹年陸月，減為有期
徒刑玖月。
    事  實
一、楊啟明係現任臺北縣八里鄉（已改制為新北市八里區，下稱
    臺北縣八里鄉）民代表會主席，於民國95年11月25日晚間，
    在臺北縣八里鄉農會常務監事施阿貴娶媳之喜宴巧遇時任立
    法委員之李顯榮，喜宴後相約到臺北縣八里鄉鄉○○○街之
    「名人卡拉ＯＫ」續攤，該處有楊啟明、李顯榮、鄉民代表
    陳志偉及隨後到場綽號「豬肚」之鄭文萍等人，席間李顯榮
    勸進楊啟明競選下屆八里鄉鄉長，楊啟明則推舉較年輕之陳
    志偉競選，並稱要花新臺幣（下同）3 、5 千萬元都可以等
    語，鄭文萍聞言即向楊啟明表示欲參選鄉長，楊啟明即以「
    你連村長都選不上」等語刺激鄭文萍，鄭文萍當下惱怒向在
    場人揚言稱「明天要去做一件轟動的事」、「大哥也是一樣
    」、「我一定敢開」等語後，經友人勸說先行離席，嗣楊啟
    明由司機鄭俊飛駕車搭載，並偕同陳志偉、李明輝轉往臺北
    縣三重市（已改制為新北市三重區，下稱臺北縣三重市）「
    黃金歲月ＫＴＶ」赴與張銘輝之約，抵達後，因先到場之張
    銘輝（所涉共同教唆使人重傷罪，業經原審以96年度重訴字
    第6 號判決處有期徒刑5 年6 月，並經本院以97年度上訴字
    第968 號判決駁回上訴，下稱另案）詢問楊啟明遲到原因，
    楊啟明遂激動地向在場之陳志偉、李明輝、張銘輝及張銘輝
    之女友古夢萍（綽號「小夢」，後改名古昀潔）怒稱剛才在
    上開「名人卡拉ＯＫ」，「豬肚」是故意在眾人面前讓伊難
    堪等語，意要找人代為出氣，張銘輝見狀附和說怎可對老闆
    嗆聲漏氣，一定要教訓他不可等語，楊啟明說好，陳志偉與
    李明輝則極力勸和，但張銘輝仍堅持說此仇不報以後老闆如
    何面對其他人等語，楊啟明聞言即與張銘輝基於教唆傷害人
    之身體之犯意聯絡，並交待張銘輝要在他於95年11月26日出
    國後再計劃如何找人教訓傷害鄭文萍之身體等語，眾人一直
    持續到翌（26）日凌晨6 時許才散去。
二、而於95年11月27日傍晚，張銘輝基於上開教唆傷害人之身體
    之犯意聯絡，至謝進男（綽號澎風、澎董，與楊啟明係甥舅
    關係，所涉共同教唆使人受重傷罪，業經原審另案判處有期
    徒刑5 年6 月，並經本院以97年度上訴字第968 號判決上訴
    駁回）住處告知上情，得謝進男之認同，而謝進男即經由張
    銘輝與楊啟明達成上開教唆傷害人之身體之犯意聯絡，惟張
    銘輝與謝進男於共同策劃時，乃自行逾越上開教唆傷害人之
    身體之犯意聯絡，而基於教唆使人受重傷之犯意聯絡與行為
    分擔，除由張銘輝對外宣稱要教訓鄭文萍外，並由謝進男委
    請不知情之陳文良回報鄭文萍之行蹤，及出面唆使張聖銘（
    現由原審通緝中）自行找人斷鄭文萍1 腳使之受重傷害。張
    聖銘受教唆起意重傷鄭文萍後，乃與張峰彬基於犯意聯絡，
    先由張聖銘委請不知情之友人陳昕輝（業據檢察官以96年度
    偵字第479 、2770號為不起訴處分確定）代為承租馬自達廠
    牌，車號5738－KG號之寶藍色自用小客車（下稱作案車輛，
    並換裝張聖銘、張峰彬前共同所竊得之8F－0637號車牌兩面
    ）。嗣95年12月4 日晚間7 時26分許，謝進男因陳文良來電
    告知「鄭文萍在臺北縣八里鄉○○路之『集集檳榔攤』打完
    牌準備要回家」等語，得知鄭文萍確切行蹤後，遂致電張聖
    銘轉告此情，張聖銘即於同晚7 時34分至55分許，以電話告
    知張峰彬找人尋仇，囑其駕駛作案車輛至臺北縣八里鄉廖添
    丁廟等候，待張聖銘未經許可，攜帶型號不詳，可發射口徑
    9mm 制式子彈之具有殺傷力槍枝乙把（下稱作案槍枝），及
    具殺傷力之口徑9mm 制式子彈7 顆（下稱作案子彈），與之
    會合後，其2 人便共同另起未經許可持有手槍、子彈以攻擊
    鄭文萍，縱致鄭文萍發生死亡結果亦不違其本意之不確定殺
    人故意的犯意聯絡，共乘作案車輛在廖添丁廟斜對面，即臺
    北縣八里鄉○○路○ 段2 號附近等待鄭文萍，迄當晚8 時30
    分許，鄭文萍徒步至上址欲駕駛車號7955-EM 號自用小客車
    （下稱鄭文萍座車）離去時，張峰彬即駕駛作案車輛逆向迅
    駛至鄭文萍座車旁，張峰彬旋持張聖銘交付之作案槍枝、子
    彈由駕駛座下車對鄭文萍開槍，待鄭文萍驚覺轉身逃跑，張
    峰彬亦追躡在後，並持續持槍朝鄭文萍射擊7 顆子彈，致鄭
    文萍因遠距離穿透式胸腹背部遭槍創造成左側血氣胸出血性
    休克，雖經送往淡水馬偕醫院急救，仍於95年（起訴書誤載
    為94年）12月4 日晚間9 時45分不治死亡。張峰彬於槍殺鄭
    文萍後，速返回駕駛作案車輛往林口方向逃逸，途中並由張
    聖銘在某不詳地點下車丟棄作案槍枝。嗣經員警獲報趕往現
    場，採獲遺留之彈殼7 顆後，循線查悉上情，惟張聖銘業於
    95年12月7 日搭機離境逃匿。
三、案經鄭文萍之配偶郭淑惠告訴及臺北縣政府（已改制為新北
    市政府）警察局蘆洲分局報告臺灣士林地方法院檢察署檢察
    官偵查起訴。
    理  由
壹、證據能力方面：
一、按刑事訴訟法採行直接審理原則及言詞審理原則，並保障被
    告之反對詰問權，於刑事訴訟法第159 條第1 項明定被告以
    外之人於審判外之言詞或書面陳述，除法律有規定者外，原
    則上不得作為證據。然為兼顧現實需要及真實之發現，乃本
    於例外從嚴之立場，許於具備必要性及可信性之特別情況下
    ，例外地承認其有證據能力。而被告以外之人於檢察事務官
    、司法警察官或司法警察調查中所為之陳述，基於實體發現
    真實之訴訟目的，依第159 條之2 規定，如與審判中之陳述
    不符時，經比較結果，其先前之陳述，相對具有較可信之特
    別情況，且為證明犯罪事實存否所必要者，或於審判中有第
    159 條之3 各款情形之一，經證明其調查中所為陳述具有可
    信之特別情況，且為證明犯罪事實之存否所必要者，則例外
    地賦與證據能力。次按刑事訴訟法第159 條之1 所規定被告
    以外之人於偵查中向檢察官所為之陳述，除顯有不可信之情
    況者外，得為證據。其立法理由係以偵查中對被告以外之人
    所為之偵查筆錄，或被告以外之人向檢察官所提之書面陳述
    ，性質上均屬傳聞證據，且常為認定被告有罪之證據，自理
    論上言，如未予被告反對詰問、適當辯解之機會，一律准其
    為證據，似與當事人進行主義之精神不無扞格之處，對被告
    之防禦權亦有所妨礙，然刑事訴訟法規定檢察官代表國家偵
    查犯罪、實施公訴，依法有訊問被告、證人、鑑定人之權，
    且實務運作時，偵查中檢察官向被告以外之人所取得之陳述
    ，原則上均能遵守法律規定，不致違法取供，其可信性甚高
    ，為兼顧理論與實務，而對被告以外之人於偵查中向檢察官
    所為之陳述，除顯有不可信之情況者外，得為證據。乃同法
    第159 條第1 項所謂得作為證據之「法律有規定者」之一，
    為有關證據能力之規定，係屬於證據容許性之範疇。而被告
    之反對詰問權係指訴訟上被告有在公判庭當面詰問證人，以
    求發現真實之權利，此與證據能力係指符合法律所規定之證
    據適格，而得成為證明犯罪事實存在與否之證據資格，性質
    上並非相同。
二、茲就本案公訴人引為證明被告楊啟明犯罪事實之證據方法，
    關於證據能力認定如下：
（一）查證人謝進男、張銘輝、張峰彬、古昀潔、陳志偉、陳文
      良、陳建旭、楊文宜、陳英傑於偵查中所為之陳述，業經
      檢察官依法令其等具結，證人謝進男等人未曾提及檢察官
      在偵訊時有任何強暴、脅迫、詐欺、利誘等以不正方法取
      供之情，其等陳述時之心理狀況健全、並無受外力干擾，
      且上開證人業於原審審判中到庭依人證之調查程序具結作
      證，並經被告及辯護人行使對質詰問權，觀諸偵訊筆錄之
      記載形式，本院亦查無檢察官在上開偵訊時有任何以不正
      方法訊問，而有違反陳述者之自由意志等顯有不可信之情
      況，被告或辯護人復未指出並證明各該證言有何顯不可信
      之情況，衡諸上開規定，自具有證據能力。
（二）被告之辯護人固指以：證人古昀潔95年12月23日偵訊筆錄
      確實深受先前9 小時於蘆洲分局製作之警詢筆錄所影響，
      即證人古昀潔雖因不諳台語及對95年11月25日在「黃金歲
      月ＫＴＶ」所發生之事並無印象，然仍因事前於蘆洲分局
      聽聞警方轉述，佐以自身被列為犯罪嫌疑人而遭拘提，而
      遵從警員所轉述之內容，而為與警詢筆錄相同之陳述，依
      最高法院見解，該次偵訊筆錄因與先前違法之警詢筆錄具
      有前因後果之直接關連性，亦應無證據能力等語，惟證人
      古昀潔前於95年12月23日檢察官偵查中所為之陳述，業經
      依法具結，亦無違法取供之情事，並無顯有不可信之情況
      ，已詳如前述，當有證據能力。況有關證人古昀潔於95年
      12月22日之警詢陳述內容（見96年度偵字第479 號偵查卷
      二第126 至134 頁），經原審於97年11月12日當庭實施勘
      驗，警方係以一問一答方式製作筆錄，過程中並無警方威
      脅不配合就要偵辦毒品案件之情形，有原審勘驗筆錄在卷
      足憑（見原審卷一第123-140 頁），且證人古昀潔於原審
      亦自承警方並未刑求逼供（見原審卷一第141 頁），核與
      承辦員警陳建旭於原審之證述情節相符（見原審卷一第24
      2-262 頁），是難認證人古昀潔95年12月22日警詢筆錄有
      何違法之情，則辯護意旨前揭所指95年12月23日偵訊筆錄
      因與先前違法之警詢筆錄具有前因後果之直接關連性，亦
      應無證據能力一節，尚非有據可採。
（三）本案以下所引用之供述及非供述證據，經本院依法踐行調
      查證據程序，檢察官、被告及選任辯護人於本院準備程序
      均不爭執各該證據之證據能力（見本院卷第40-49 頁），
      且迄至言詞辯論終結前均未聲明異議，而本院審酌上開供
      述或非供述等證據資料製作時之情況，無不當取供及證明
      力明顯過低之瑕疵，認以之作為證據應屬適當，本院認前
      揭證據資料有證據能力，合先敘明。
貳、實體方面：
一、訊據被告楊啟明矢口否認有何教唆他人殺害或重傷、傷害被
    害人鄭文萍之犯行，辯稱：於上開時間，伊與李顯榮、陳志
    偉等人在上址「名人卡拉ＯＫ」聊天，而鄭文萍是伊等到「
    名人卡拉ＯＫ」之後幾分鐘才到的，那時快要選舉立委，李
    顯榮要伊等幫忙，李顯榮在聊天時候有要伊主席不要做了，
    去選鄉長，伊說伊不選，但可以幫忙陳志偉選鄉長，錢的方
    面伊可以支持陳志偉，而鄭文萍當時喝得很醉，鄭文萍有說
    要選鄉長，伊跟鄭文萍說你村長都選不上還要選鄉長，但是
    當時只是聊天的語氣，當下伊並沒有聽到鄭文萍表示不高興
    ，但後來有聽到鄭文萍說敢開他一定會開，他要作轟轟烈烈
    的事情，但是他是針對誰說這個話伊不清楚，他講話的內容
    是什麼意思伊也不清楚，後來鄭文萍的朋友勸他回去他就回
    去了，鄭文萍走了之後，大家才在說鄭文萍剛才好像是在說
    伊。伊後來到上開「黃金歲月ＫＴＶ」，張銘輝問伊怎麼這
    麼晚來，伊有把伊聽到鄭文萍講的話轉述給張銘輝聽，張銘
    輝說要去找鄭文萍，伊有阻止張銘輝跟他說不要去，也再沒
    有繼續談要報復的事情，早上伊就前往大陸，伊跟張聖銘沒
    有任何關係，之後發生的事情，伊都不知情云云。而辯護人
    並以本案有親自見聞95年11月25日「黃金歲月ＫＴＶ」聚會
    之證人古昀潔、陳志偉、鄭俊飛及李明輝，均證稱被告並未
    教唆張銘輝對被害人鄭文萍重傷害，更遑論教唆張銘輝殺害
    鄭文萍，而證人蔡中興、陳文良之證詞與事實不符，不足採
    信。又縱認證人古昀潔之警詢筆錄，有證據能力，亦難僅憑
    證人古昀潔稱被告有向張銘輝表示要教訓鄭文萍，即等同教
    唆張銘輝重傷害鄭文萍，更遑論95年11月25日被告與張銘輝
    、陳志偉、李明輝等人在「黃金歲月ＫＴＶ」時，謝進男並
    未在場，被告又如何能與謝進男有教唆重傷害之犯意聯絡？
    末按，修理及教訓均同樣有包括「口語方式」及「肢體方式
    」，故縱被告有此表示，依「罪疑惟輕原則」及「無罪推定
    原則」，亦無法據此臆測有何教唆傷害之意思等語為被告辯
    護。
二、經查：
（一）被告於95年11月25日晚間，參加八里鄉農會常務監事施阿
      貴娶媳之喜宴後，原與友人張銘輝相約在上開「黃金歲月
      ＫＴＶ」，因同行之鄉民代表陳志偉接到時任立法委員李
      顯榮之邀約，故先行前往上址「名人卡拉ＯＫ」，司機鄭
      俊飛與另名友人李明輝則在車內暫候，被告與陳志偉進入
      上址「名人卡拉ＯＫ」與李顯榮等人飲酒聊天，綽號「豬
      肚」之被害人鄭文萍及綽號「坎文」男子則隨後抵達，席
      間李顯榮勸進被告競選下屆八里鄉鄉長，被告則推舉較年
      輕之陳志偉競選，陳志偉當場表示沒錢參選，被告則表示
      願意借幾千萬元幫忙選舉，被害人聞言即向被告表示欲參
      選鄉長，被告回稱「你連村長都選不上，還想選鄉長」，
      被害人當下惱怒向在場人揚言稱「明天要去做一件轟動的
      事」、「大哥也是一樣」、「我一定敢開」等語後先行離
      去，嗣被告由司機鄭俊飛開車搭載，偕同陳志偉、李明輝
      前往上開「黃金歲月ＫＴＶ」赴約，先到場之張銘輝乃詢
      問被告遲到原因，被告告以上情，並稱「遇到一個酒空」
      、「很倒楣，剛才豬肚好像在說我」、「給我漏氣」，張
      銘輝當場表示「你當主席怎可被人漏氣」，並表明要去找
      被害人質問等情，業據被告供承在卷，並核與證人陳志偉
      、李明輝、鄭俊飛、張銘輝分別於另案及本案之偵查、原
      審審理中所證述之情節相符，是以此部分事實應堪認定。
（二）又張銘輝因在上開「黃金歲月ＫＴＶ」內聽聞被告與綽號
      「豬肚」之被害人鄭文萍發生言語衝突，知悉被告有意教
      訓被害人，乃以被告當主席怎可被人漏氣，表明願出面教
      訓被害人，經被告允諾後，張銘輝於上開「黃金歲月ＫＴ
      Ｖ」聚會結束之隔（27）日除向謝進男提議要找被害人理
      論外，並曾於案發前1 日（即95年12月3 日），由被告之
      司機鄭俊飛駕車搭載，而夥同共犯謝進男至臺北縣蘆洲市
      （已改制為新北市蘆洲區，下稱臺北縣蘆洲市）欲找被害
      人理論外，並由謝進男向陳文良打聽被害人行蹤，嗣陳文
      良於案發當日晚間將被害人行蹤通知謝進男，謝進男乃轉
      知張聖銘、張峰彬前往教訓被害人，並要斷被害人1 隻腳
      等情，業據證人即共犯張銘輝於原審審理時結證稱：95年
      11月25日伊有聽主席（即被告）在說豬肚（即被害人）給
      他漏氣，伊生氣的說，壞事都是豬肚他們在做，怎麼可以
      給主席漏氣，隔天後，伊去找謝進男一起去找豬肚理論，
      並於案發前一天（即12月3 日）伊由鄭俊飛駕車搭載，由
      謝進男引領前住蘆洲欲找被害人未果。伊去找被害人的目
      的，就是要找他理論，問他為何向楊主席（即被告）漏氣
      是什麼意思，看他如何回答等語（見原審卷二第3 至27頁
      ）。並經證人即共犯謝進男於原審審理時結證稱：伊知道
      發生言語衝突的事，是張銘輝表示要去找被害人理論，找
      伊一起去，伊跟張銘輝在95年12月3 日去找被害人，但沒
      有找到，伊12月3 日就叫陳文良告訴伊被害人的行蹤，12
      月4 日當天則是陳文良告訴伊，案發後之95年12月6 日，
      陳文良曾找伊質問槍擊係何人所為等語（見原審卷二第28
      至42頁）。且由證人鄭俊飛於原審審理時就伊於95年11、
      12月間，係被告之司機，並於案發前1 日曾開車載張銘輝
      前往蘆洲與謝進男會合後，由謝進男帶路找人等情結證在
      卷（見原審卷二第158 頁、第164 至169 頁）。另證人陳
      志偉於警詢時亦證稱：伊在「黃金歲月ＫＴＶ」時，有聽
      到被告提到，他很倒楣，剛才在名人卡拉ＯＫ，「豬肚」
      好像是在說他，伊與被告、李明輝、鄭俊飛進入「黃金歲
      月ＫＴＶ」包廂時，張銘輝及他女友（即指證人古昀潔）
      已經在場，所以張銘輝就問伊等怎麼那麼晚才到，被告即
      以台語回答說很倒楣，剛才在名人卡拉ＯＫ店內，被害人
      好像在說他等語（見相驗卷第120 頁、96年度第479 號偵
      查卷二第306 頁），復於原審審理時結證稱：被告說被害
      人是針對他，伊基於二邊都是朋友，才說被害人喝醉了，
      伊是民意代意，當然不要製造是非等語（見原審卷二第18
      1 頁）；證人即張銘輝之女性友人古昀潔則於95年12月23
      日檢察官訊問時結證稱：在11月25日，在ＫＴＶ時，伊有
      聽到「董仔」（指被告）說他在外面和別人起衝突，要找
      人教訓對方，張銘輝說「好」等語（見相驗卷第111 頁）
      ，而證人張峰彬於檢察官訊問時乃結證稱：伊跟張聖銘一
      起去做案前，他說有人交代他，要他去打斷人家1 隻腿，
      他有說這是澎董（指謝進男）交代的，伊是要現場才知道
      他要跟對方打架，要打斷人1 隻腿等語（見96年度偵字第
      10500 號偵查卷第51、52頁）。且證人陳文良於檢察官訊
      問時結證稱：在95年12月4 日下午，伊有打電話給謝進男
      ，因為謝進男跟伊說如果有看到被害人去集集檳榔攤打大
      老二，要伊打電話跟謝進男講，伊在當天晚上7 點還有打
      給謝進男跟他說伊等大老二玩完了，要回家了，謝進男要
      伊跟他回報被害人的行蹤，可能是他們有恩怨，因被害人
      跟被告之前有起衝突，謝進男是被告親戚（按謝進男與被
      告係甥舅關係），伊等都有聽到風聲說謝進男他們要把被
      害人抓起來教訓。謝進男有對伊說過要把被害人抓起來打
      一頓、打斷1 隻腳，4 日晚上9 點多，伊知道被害人被槍
      殺後，伊有問謝進男「不是深仇大恨，為何把人家打死」
      ，他說要把被害人押走的人有帶槍，被害人跟對方搶槍，
      結果走火等語（見相驗卷第105 、106 頁）；於原審另案
      審理時結證稱：12月4 日上午11點30分，伊打電話給謝進
      男，因為之前謝進男說伊如果去檳榔攤，有看到被害人，
      要告訴他，所以伊就打電話給他說伊要去檳榔攤。14時45
      分伊打電話給謝進男說被害人人在檳榔攤。17時01分謝進
      男打電話給伊是在問被害人還有無在該處等語（原審另案
      卷第238 、239 頁）。此外，復有謝進男使用之門號0000
      000000號行動電話與陳文良使用之門號0000000000號行動
      電話間之通聯紀錄及通聯往來對照表在卷足佐（見96年度
      偵字第479 號偵查卷一第35、38、40頁、卷三第418 頁）
      。觀以上開通聯記錄顯示，謝進男與陳文良二人間，自95
      年12月3 日起，即分別於12時28分、30分、13時31分、16
      時54分、17時13分、20時56分、21時32分、43分、22時06
      分、23分等時刻，共有10通之電話聯繫，翌日即95年12月
      4 日被害人遭槍殺當日遇害前，彼此間又於11時32分、14
      時45分、17時01分、17時19分、19時26分、20時22分等時
      點，亦有6 通電話通聯（見96年度偵字第479 號偵查卷一
      第22至40頁），足見其2 人間於95年12月3 日至同月4 日
      之連繫甚為頻繁，則謝進男有委託陳文良代找被害人，且
      於95年12月3 、4 日間有密切通聯，一再確認被害人之行
      蹤，陳文良並於95年12月4 日下午2 時45分告知謝進男，
      被害人在「集集檳榔攤」打牌之行蹤，而於95年12月4 日
      晚間7 時26分許告知被害人離開檳榔攤等情，可以認定，
      益徵證人謝進男、陳文良前揭證詞應屬非虛。
（三）復佐以證人陳英傑於警詢證稱：於95年12月2 日傍晚時張
      聖銘先打電話給伊，說有事情要跟伊商量，要伊等他，講
      完電話約半小時，張聖銘與張峰彬共同駕駛張聖銘自小客
      車先到伊工廠來載伊與朱偉誠，伊等一起去八里鄉阿宏快
      炒餐廳吃飯，席間張聖銘說他老闆與人有糾紛、吵架，要
      伊與朱偉誠一起參與處理教訓八里人的事情，正在商量何
      時及如何動手時，小白也來餐廳與伊等一起吃飯，張聖銘
      說計畫要在八里鄉那人常出入地方埋伏動手教訓他，要砍
      他幾刀給個教訓。12月4 日晚上在黃金歲月ＫＴＶ，「聖
      仔」談到他事情處理完了，說是找人修理，說要去處理一
      個人的事情，要修理八里一個人等語（見96年度偵字第47
      9 號偵查卷二第149-150 頁）；於原審另案審理時結證稱
      ：95年12月2 日當天吃飯時張聖銘有說要在八里那人常出
      入地方埋伏動手教訓鄭文萍，要砍他幾刀給個教訓。12月
      2 日張聖銘有說不能讓八里人知道八里人處理八里人等語
      （見原審另案卷第282 、290 頁），核與95年12月3 日與
      張聖銘一同找鄭文萍尋仇之人，除張聖銘、張峰彬外，陳
      英傑、朱偉誠、林千懿、李明儒等人各居住在臺北縣五股
      鄉（已改制為新北市五股區）、三重市及蘆洲市，確皆非
      臺北縣八里鄉之本地人相合（有各開年籍資料可參，原審
      另案卷第280 、263 、348 、294 頁）。再參以卷附共犯
      謝進男、張銘輝與陳文良、張峰彬及張聖銘彼此間之行動
      電話通聯紀錄與通聯往來對照表所示（見96年度偵字第47
      9 號偵查卷三第419-420 頁、卷一第22-76 頁）：（1 ）
      於95年12月3 日間，謝進男使用之0000000000號行動電話
      ，自凌晨0 時2 分起至晚間22時24分為止，與張聖銘使用
      之門號0000000000號行動電話間共有多達35通之頻繁通話
      紀錄，而謝進男使用之上開行動電話與張銘輝曾使用之門
      號0000000000號行動電話（見96年度偵字第479 號偵查卷
      二第206 頁），自該日9 時45分起至晚間22時28分為止，
      亦有17通之電話聯繫。另謝進男在當日與委託回報被害人
      下落之陳文良間也有10通之電話通聯。於95年12月4 日被
      害人於晚間8 時30分許遇害以前，謝進男與陳文良間共有
      6 通電話通聯，陳文良在被害人被害前數分鐘之20時22分
      許，尚撥電話給謝進男，而謝進男自當日11時08分起至19
      時52分許為止，均利用0000000000號行動電話（下稱0913
      號電話）與張銘輝間共有8 通之相互通聯紀錄，在當日14
      時15分起至17時05分許為止之間，也利用前開行動電話與
      張聖銘有7 通電話之聯繫，惟自17時58分許起，謝進男便
      改持門號0000000000號行動電話（下稱0938號電話）與張
      聖銘聯繫（0938號電話為謝進男所持用之事實，有警詢筆
      錄所載之電話號碼資料可參，見96年度偵字第479 號偵查
      卷二第122 頁），謝進男並於17時58分、18時53分、19時
      27分等時刻，撥電予張聖銘，是認張聖銘於95年12月4 日
      之所有得知鄭文萍之行蹤，係謝進男透過陳文良處得知後
      ，再轉告張聖銘。（2 ）又95年12月4 日晚間8 時30分被
      害人遇害後至同年月5 日凌晨，被害人於95年12月4 日20
      時30分許遇害後，張聖銘隨即於21時02分撥電給謝進男09
      38號電話，謝進男又於21時03分許回電張聖銘，張聖銘再
      於21時36分、22時致電謝進男，謝進男又分別於23時30分
      、95年12月5 日凌晨0 時15分、16分、48分、51分等時刻
      持續撥電予張聖銘，又酌之張聖銘當晚行動電話收訊基地
      臺之位置（見96年度偵字第479 號偵查卷一第73至76頁通
      聯紀錄），其與張峰彬槍殺被害人後，於20時38分許撥電
      之收訊基地臺位置在臺北縣林口鄉○○路、中山路附近，
      與目擊證人丁培楨、林嘉培於原審另案審理時所證兇手行
      兇後往林口方向逃逸之情相符，嗣自21時30分起至翌日凌
      晨0 時16分以前，通話之收訊基地臺都在臺北縣蘆洲市○
      ○○路10號12樓，自凌晨0 時48分起，則改到臺北市士林
      區○○○路、臺北市北投區、臺北縣八里鄉等地，參酌證
      人陳英傑於原審另案審理時證稱：95年12月4 日晚上10、
      11點，張聖銘打電話來說要去「黃金歲月ＫＴＶ」唱歌，
      伊一開始進去時，看到張聖銘，後來有陸陸續續來人，一
      共有10幾人，朱偉誠、李明儒、張峰彬都有在場，張聖銘
      一開始就怪怪的，他躺在沙發上，伊坐在張聖銘旁邊，張
      聖銘有接到1 、2 通電話，他在電話中說：處理好了，是
      伊坐旁邊聽到的等語（見原審另案卷第286 、287 頁），
      亦可認張聖銘在95年12月4 日晚間9 時30分起至翌日凌晨
      0 時16至48分，待在臺北縣蘆洲市「黃金歲月ＫＴＶ」期
      間，係向謝進男回報教訓被害人一事。
（四）再者，張峰彬與張聖銘於95年12月4 日晚間8 時許，在八
      里廖添丁廟對面等候大約20分鐘後，張聖銘見有人走近斜
      對面車旁，便叫張峰彬將車開過去，張峰彬遂將作案車輛
      逆向駛至該人車旁，張峰彬旋持張聖銘交付之槍、彈由駕
      駛座下車對被害人開槍，被害人轉身逃跑時，張峰彬亦追
      躡在後，並持續朝被害人射擊7 發子彈等情，業據證人即
      共犯張峰彬於原審另案供稱：伊等在八里廖添丁廟對面等
      要打的人，在該處等大約20分鐘，有個人要來開車，張聖
      銘就把地上的包包背起來，是斜背著，並叫伊把開車到對
      面，伊逆向開到那個人車旁邊。開槍之後，張聖銘就叫伊
      往回開，往林口方向開，在半路張聖銘就丟掉1 把刀，後
      來他叫伊開到林口水尾附近，並叫伊停車把車牌拔下來，
      他就把放槍的包包丟掉，伊把車牌拔下來，就放到副駕駛
      座，又續繼往林口方向開，後來張聖銘看到車牌在車上，
      沿路他就把車牌丟掉，之後伊等往泰山方向開往二省道，
      開到新莊思源路，他叫伊隨便找一個停車格停車，下車後
      張聖銘說要坐計程車去「黃金歲月ＫＴＶ」，伊等一起坐
      計程車去，張聖銘說要去唱歌等語（見原審另案卷第27、
      29頁）。觀諸被害人遭槍殺當晚，在現場被害人座車旁採
      得7 顆已擊發之彈殼，經送內政部警政署刑事警察局以性
      能檢驗法、比對顯微鏡比對法鑑定認為：送鑑之彈殼7 顆
      均係已擊發之口徑9mm （9 19mm）制式子彈，且其彈殼
      之彈底特徵紋痕均相吻合，認均係由同一槍枝所擊發等情
      明確，有該局95年12月11日刑鑑字第0950180971號槍彈鑑
      定書附卷（見96年度偵字第479 號偵查卷三第507 至512
      頁）。而被害人係於95年12月4 日晚間9 時45分許死亡等
      情，經檢察官督同法醫師相驗屍體，其屍體經解剖結果，
      屍身長170 公分，所受之疑似遠距離穿透式槍創傷為：（
      1 ）頭頂下41公分，背部中線靠左0 ．7 公分，呈圓形，
      徑約1 公分（入口）；彈頭第7 肋間（左）穿過左下肺葉
      ，造成左側血胸，血塊性積液約5 千公撮；彈徑由右往左
      ，由後往前，由下往上，出口位於頭頂下35公分，中線向
      左13公分，徑2 公分。（2 ）頭頂下69公分，背部線靠右
      9 公分，呈圓形，徑1 公分（入口）；彈頭經皮下未入腹
      腔；彈徑由左往右，由後往前，由上往下，出口位於頭頂
      下71公分，中線向方18公分，徑1 ．5 公分。（3 ）右上
      臂外側圓形1 公分（入口）；彈頭經肌肉未傷及骨頭；彈
      徑由右往左，由下往上，由後往前，出口位於右上臂內側
      ，徑2 公分。經解剖研判死者鄭文萍係因遠距離穿透式胸
      、腹、背部槍創造成左側血氣胸出血性休克死亡，有法務
      部法醫研究所96年1 月19日法醫理字第0950005748號函及
      法醫研究所（95）醫鑑字第2339號鑑定書、勘驗筆錄、相
      驗屍體證明書、驗斷書等在卷足憑（見96年度偵字第479
      號偵查卷三第461 至469 頁，相驗卷第20、25至35頁），
      執此，被害人係因遭張峰彬槍擊致死，應可認定。
（五）於前揭時、地，張聖銘與張峰彬共同槍殺被害人後，張聖
      銘於95年12月7 日即搭機出境逃匿未歸，有入出境資訊連
      結作業查詢表1 份在卷足憑（見原審另案卷第103 頁）。
      而張聖銘於出境前，曾四處籌錢準備逃逸（跑路），結果
      由綽號「澎董」之謝進男出錢給張聖銘買機票等情，業據
      證人即張聖銘女友楊文宜於原審另案審理時結證稱：伊與
      張聖銘是男女朋友，張聖銘出國的機票錢是向「澎董」借
      的，是張聖銘講電話，伊在旁邊聽到等語（見原審另案卷
      第335 至337 頁），而證人謝進男亦於原審審理時證述：
      有提供金錢給張聖銘，是他跟伊借20萬元，伊實際上給他
      4 萬元等語（見原審卷二第34頁），是見證人楊文宜所證
      情節可以採信。又證人謝進男固另稱：交予張聖銘之金額
      僅係借款云云。然觀諸謝進男對於張聖銘借款之時期、金
      額、借款原因等情，有稱：從12月4 日案發後到12月7 日
      張聖銘出國間，張聖銘跟伊聯絡很多次，因為張聖銘一直
      跟伊借錢，他跟伊借3 、5 萬元，沒有說借錢做什麼，他
      只有說很急，星期三晚上他才告訴伊隔天他要去香港云云
      、或稱：張聖銘離開台灣前，伊有拿錢給他，之前他就有
      跟伊說他要還卡債，在伊拿錢給他前1 天，他跟伊說他要
      去香港，他原本要跟伊借10萬，但伊只給他4 萬云云（見
      96年度偵字第479 號偵查卷三第528 頁），並稱：是張聖
      銘開口向伊借錢，伊拿錢給他，他是在11月底或是12月初
      時開口向伊借錢，當天伊並沒有馬上給他，伊是12月4 日
      才給他的，伊下午先給他1 萬元還卡債，之後給他2 萬云
      云（見原審另案卷第92頁），顯見其前後供詞並非一致，
      而稽之證人謝進男於原審另案審理時尚供稱：伊借給張聖
      銘的錢，除伊當天自己收到的錢，還有向張勝璜代表借的
      錢，伊借張聖銘4 萬元，他是開口借1 、20萬元，後來只
      借他4 萬元，伊錢不夠還去向他人借錢，是因為張聖銘說
      他有急用云云（見原審另案卷第339 頁），則見謝進男交
      付金錢予張聖銘之動機，衡情難認僅係出於單純之借貸，
      而可認係張聖銘出面教訓被害人之對價。
（六）另查，被告於上開與被害人口角衝突之翌日（即95年11月
      26日）即出國，至案發後之同年12月10日始返國一情，為
      被告所不爭，並有其出入境資料在卷可憑（見96年度偵字
      第10500 號偵查卷第78頁）。辯護意旨雖以：被告早於95
      年11月23日已透過旅行社預定機票時間及出國時間，預定
      出國時間於同年11月26日，是尚未發生本案之前，且被告
      本次出國也有透過秘書報備云云。惟購買機票後，於出發
      前向航空公司更改原定登機日期，本非難事，且被告身為
      地方民意代表，本應於出國前向縣政府完成報備程序後，
      始能成行，然若被告早於95年11月23日，已預定於同年月
      26日前往大陸地區，為何此次卻未比照同年8 月、10月間
      於啟程前往大陸地區前即完成報備，而係遲至同年11月29
      日始由臺北縣八里鄉民代表會具函向臺北縣政府備查，已
      見其出國之匆促，此有臺北縣政府檢送被告95年間報備出
      國之紀錄足參（見本院前審卷第140 至147 頁）。再觀諸
      前開報備出國紀錄，可知被告於95年11月26日出國，預定
      於同年12月15日返回，出國期間係由副主席呂瓊瑤代理，
      嗣因呂瓊瑤自95年12月6 日至同年月14日前往加拿大從事
      觀光事業考察之故，被告乃變更原定計畫，提前返國等情
      ，基此，足認張銘輝於被告出國之隔日即找謝進男商議要
      找被害人理論外，並積極於案發前1 日（即95年12月3 日
      ），由被告之司機鄭俊飛駕車搭載，而夥同共犯謝進男至
      臺北縣蘆洲市欲找被害人理論外，並由謝進男向陳文良打
      聽被害人行蹤，嗣陳文良於案發當日晚間將被害人行蹤通
      知謝進男，謝進男乃轉知張聖銘、張峰彬前往教訓被害人
      等情，在時間點上要無未合，亦可見張銘輝意欲於被告返
      國前完成教訓被害人一事。
（七）證人陳文良固於原審審理時改證稱：伊印象謝進男應該是
      說不是他做的，是別人做的，伊應該是聽外面風聲說的云
      云。惟證人陳文良於原審先係證稱：伊有問謝進男，謝進
      男也回答說是他找人做的，是找外地人云云（見原審另案
      卷第232 頁），後又證稱：是謝進男說的，他說是聽風聲
      的，與伊剛才律師告訴伊的話一樣云云（見原審另案卷第
      241 頁），則見證人陳文良於原審所證上情前後不一，已
      難遽採，況依證人陳文良上開所述，均表示係聽聞謝進男
      所述，而非聽聞自第三人之風聲耳語，是認證人陳文良上
      開所陳，當係迴護謝進男之詞，不足採信。另證人陳文良
      在原審另案所稱：95年12月3 日密集10通電話，都是因當
      天謝進男他們在臺北商城打電話，伊去找他們，但在統一
      超商等地互相找不到，才打很多電話云云（見原審另案卷
      第237 頁）。然參諸前揭通聯紀錄所載，陳文良與謝進男
      於95年12月3 日自日間12時28分起，在13時、16時、17時
      、及夜間20時、21時、22時等各時段均與謝進男間互有通
      聯，是無可能均在聯繫一地相尋之事。復以證人陳文良對
      於在95年12月3 日與謝進男通聯之次數，於原審乃先稱：
      只與謝進男通過一次電話云云（見原審另案卷第237 頁）
      ，核與通聯紀錄顯示，該日有10通之多之連繫等情未合，
      益見證人陳文良上開所陳於95年12月3 日與謝進男通話都
      在聯繫互相找人云云，並非實情，亦尚難採信。
（八）證人古昀潔雖於96年2 月5 日檢察官訊問、原審另案審理
      時均證稱：在「黃金歲月ＫＴＶ」時，在場的人講臺語，
      伊聽不懂，沒有注意他們在講什麼，因為警察到伊家搜索
      時，有搜到Ｋ他命，警員要伊配合，否則要辦伊，要伊好
      好想一想，伊認為吸Ｋ他命要送觀察勒戒，所以在警局所
      說筆錄內容，是警員跟伊講的，不是當天在「黃金歲月」
      聽到的，在檢察官初訊時也因害怕而為相同說法，伊沒有
      聽到張銘輝有說他要被害人的一條腿云云（見96年度偵字
      第479 號偵查卷三第524-525 頁，原審另案卷第165 、16
      7 、171 至172 頁），而證人鄭俊飛於原審另案審理亦證
      稱：95年11月25日晚間伊等在「黃金歲月ＫＴＶ」聊天都
      用臺語，張銘輝女友在場也有與伊等聊天，張銘輝女友聽
      不懂臺語，跟她聊的時候就用國語等語（原審另案卷第25
      3 至254 頁）。惟證人古昀潔於原審另案審理時仍結證稱
      ：張銘輝只是說要教訓被害人而已，他說要找人去教訓被
      害人等語明確在卷（見原審另案卷第167 頁反面），且觀
      以前揭證人古昀潔於95年12月23日偵訊時所證情節，亦核
      與證人張銘輝、謝進男上開證述尚屬相合，應非子虛，堪
      認前揭證人古昀潔於95年12月23日檢察官訊問時所為之證
      詞，可以採取。至證人古昀潔於原審另案審理時又稱：沒
      有親耳聽到張銘輝告訴伊說他要找人去教訓被害人，剛才
      答說他要找人去教訓被害人，那是他後來看完新聞才這樣
      說跟伊說云云（見原審另案卷第168 頁），亦稱：他看完
      新聞之後，他是說他要去找被害人，但是還沒有找到云云
      （見原審另案卷第168 頁），後則稱：伊現在記不太清楚
      ，伊不太確定當時張銘輝到底說什麼云云（見原審另案卷
      第170 頁），其對於張銘輝是否有找人教訓被害人之證詞
      ，顯有前後不一之情，然參以證人古昀潔自承其與張銘輝
      為好友，兩人並有發生男女親密關係等語（見96年度偵字
      第479 號偵查卷二第130 頁），且於原審另案審理時更自
      承：當日開庭係與張銘輝一起前來等語（見原審另案卷第
      173 頁），則見證人古昀潔嗣後更異其詞，應係為迴護張
      銘輝之詞，無足採取。
（九）又依前所述，被告於前揭時間，在上開「黃金歲月ＫＴＶ
      」怒稱前在上開「名人卡拉ＯＫ」，「豬肚」（指被害人
      ）是故意在眾人面前讓伊難堪等語，意要找人教訓被害人
      ，張銘輝當場附和表示同意，是被告即與張銘輝基於教唆
      傷害被害人之身體之犯意聯絡，而後由張銘輝至謝進男住
      處告知上情，並得謝進男之認同，復共同策劃、出面教唆
      他人，則可見謝進男係經由張銘輝而與被告達成上開教唆
      傷害人之身體之犯意聯絡，據此，被告與張銘輝、謝進男
      就上開教唆傷害犯行有犯意聯絡、行為分擔一節，應可認
      定，而辯護意旨所指95年11月25日被告與張銘輝、陳志偉
      、李明輝等人在「黃金歲月ＫＴＶ」時，謝進男並未在場
      ，被告又如何能與謝進男有教唆之犯意聯絡一節，尚非可
      採。基此，被告與張銘輝、謝進男係共同決意唆使他人教
      訓被害人，惟張銘輝乃與謝進男共同唆使張聖銘找人打斷
      被害人之1 隻腳，以張聖銘於95年12月3 日聯絡共7 人甚
      至自己私下攜帶槍枝等兇器一同外出找被害人尋仇之情，
      可認共犯張銘輝、謝進男已唆使張聖銘起意傷害被害人已
      達毀敗一肢以上機能之重傷的程度，而被告向張銘輝所稱
      教訓，是否具有毀敗被害人肢體之重傷害之主觀犯意，不
      無疑問，亦有可能僅意在毆打、傷害被害人，而此部分既
      乏積極直接證據足以證明被告確有授意要打斷被害人1 隻
      腿之重傷害犯意，自應從被告有利之認定，而認被告與張
      銘輝、謝進男係達成教唆傷害人之身體之犯意聯絡，無須
      共犯張銘輝、謝進男逾越傷害犯意聯絡範圍之犯行共負其
      責。
（十）而按認定犯罪事實所憑之證據，並不以直接證據為限，即
      綜合各種間接證據，本於推理作用，為認定犯罪事實之基
      礎，如無違背一般經驗法則，尚非法所不許，最高法院44
      年台上字第702 號判例可參。本案雖涉案之共犯張銘輝、
      謝進男或張峰彬於另案或本案審理時均矢口否認係經被告
      授意而為，然據證人古昀潔前揭於95年12月23日檢察官訊
      問時所為之證詞，及綜合前揭各項事證，被告確有與張銘
      輝、謝進男共同教唆他人傷害之故意一節，業經本院認定
      如前，嗣雖因受教唆之張聖銘、張峰彬持用槍、彈，自行
      在犯意上變更為殺人之不確定故意，下手開槍射殺被害人
      ，致被害人之死亡，惟參酌證人陳文良於檢察官訊問時所
      結證稱：4 號晚上9 點多，伊知道鄭文萍被槍殺後，伊有
      問謝進男「不是深仇大恨，為何把人家打死」，他說要把
      鄭文萍押走的人有帶槍，鄭文萍跟對方搶槍，結果走火等
      語（見相驗卷第106 頁），則被告或共犯張銘輝、謝進男
      對於被害人死亡之結果，是否得以預見，即非無疑，公訴
      人復未提出其他具體事證足佐，自難認被告對於張聖銘、
      張峰彬二人逾越傷害犯意之範圍仍應同負教唆之責。
（十一）再據前述，被告與共犯張銘輝、謝進男教唆張聖銘犯罪
        之目的原僅在傷害被害人，而共犯張銘輝、謝進男並逾
        越傷害犯意聯絡教唆張聖銘起意重傷害被害人，已如前
        述，至張聖銘及張峰彬在持槍攻擊被害人當時，雖因張
        聖銘、張峰彬持用兇器之種類及下手行兇之狀況，可認
        張聖銘、張峰彬2 人已另起殺害被害人之不確定故意，
        惟既乏證據足認被告及共犯張銘輝、謝進男對於張聖銘
        、張峰彬二人逾越傷害、重傷害犯意之部分並有認識，
        參以證人陳文良亦供證：謝進男他說要把鄭文萍押走的
        人有帶槍，鄭文萍跟對方搶槍，結果走火等語，雖所證
        內容僅係傳聞，亦不足認被告對於被害人死亡之結果得
        以預見，然被告於教唆傷害之範圍內，仍應負教唆之責
        。
（十二）被告雖辯稱：張銘輝說要去找鄭文萍，伊有阻止張銘輝
        跟他說不要去，也再沒有繼續談要報復的事情，之後發
        生的事情，伊都不知情云云。而其辯護人並以修理及教
        訓均同樣有包括「口語方式」及「肢體方式」，故縱被
        告有此表示，亦無法據此臆測有何教唆傷害之意思等語
        為被告辯護，惟顯與上開各項事證有間，已難遽採，且
        被告與張銘輝、謝進男就所犯教唆傷害犯行有犯意聯絡
        、行為分擔一節，業經本院依憑前揭卷證認定如前，況
        觀諸前述被告與張銘輝、謝進男共同決意唆使他人教訓
        被害人後，即由張銘輝、謝進男共同策劃，並由謝進男
        委請不知情之陳文良回報被害人之行蹤，及出面唆使張
        聖銘，而張聖銘於95年12月3 日即聯絡共7 人，甚至自
        己私下攜帶槍枝等兇器一同外出找被害人尋仇等情，足
        認被告所稱教訓應非僅止於口語方式，而係意在傷害被
        害人之身體，否則張銘輝、謝進男實無以前開方式執行
        之必要。從而，被告及其辯護人前開所辯情詞，委無足
        取。
（十三）綜上所述，本件事證明確，被告上揭教唆傷害犯行，足
        可認定，亦應依法論科。
三、核被告楊啟明上開所為，係犯刑法第29條第1項、第277條第
    1 項之教唆傷害人之身體罪。公訴意旨認被告所為係犯刑法
    第29條第1 項、第271 條第1 項教唆殺人罪，尚有未合，詳
    如前述，惟其基本社會事實同一，爰依法變更起訴法條。被
    告示意張銘輝教唆他人犯罪，為教唆犯，應負教唆傷害人之
    身體之罪責，依刑法第29條第2 項之規定，應依所教唆之罪
    處罰之。又被告與張銘輝、謝進男就所犯上開之罪有犯意聯
    絡、行為分擔，應論以共同正犯。
四、原審未察，遽為被告無罪之諭知，尚有未洽。檢察官上訴指
    摘原判決不當，為有理由，自應由本院將原判決撤銷改判。
    爰審酌被告僅因與被害人間之言語衝突，心生不滿，為洩己
    憤，即為本件共同教唆傷害之犯行，所為非是，其原意在教
    唆他人對被害人為傷害行為，惟本案已造成被害人死亡之結
    果，對被害人家屬造成永遠無法彌補之傷害，且嚴重影響社
    會秩序、善良風俗、犯罪情節非輕，及被害人所受之傷勢，
    被告迄今仍未與被害人家屬達成和解，賠償被害人家屬所受
    損害，兼衡被告前未曾受有期徒刑之宣告，有本院被告前案
    紀錄表1 份在卷足佐，素行尚可，及其犯後態度等一切情狀
    ，量處如主文欄第2 項所示之刑。又被告犯罪時間係在96年
    4 月24日之前，合於中華民國96年罪犯減刑條例之規定，爰
    依該條例第2 條第1 項第3 款規定，減其宣告刑2 分之1 。
據上論斷，應依刑事訴訟法第369 條第1 項前段、第364 條、第
299 條第1 項前段、第300 條，刑法第28條、第29條、第277 條
第1 項，刑法施行法第1 條之1 ，中華民國96年罪犯減刑條例第
2 條第1 項第3 款、第7 條，判決如主文。
本案經檢察官王壬貴到庭執行職務。
中    華    民    國   100    年    12    月    8     日
                    刑事第十三庭審判長法  官  蔡新毅
                                      法  官  林秋宜
                                      法  官  王美玲
以上正本證明與原本無異。
如不服本判決，應於收受送達後10日內向本院提出上訴書狀，其
未敘述上訴之理由者並得於提起上訴後10日內向本院補提理由書
（均須按他造當事人之人數附繕本）「切勿逕送上級法院」。
被告不得上訴。
                                      書記官  蔡儒萍
中    華    民    國   100    年    12    月    8     日
附錄：本案論罪科刑法條全文
刑法第277條：
傷害人之身體或健康者，處三年以下有期徒刑、拘役或一千元以
下罰金。
犯前項之罪因而致人於死者，處無期徒刑或七年以上有期徒刑；
致重傷者，處三年以上十年以下有期徒刑。